【裁判字號】    99,交聲,311
【裁判日期】    990129
【裁判案由】    聲明異議
【裁判全文】
臺灣臺中地方法院交通事件裁定             99交聲字第311號
原處分機關  交通部公路總局臺中區監理所
異  議  人
即受處分人  甲○○
上列受處分人因違反道路交通管理處罰條例案件，對於交通部公
路總局臺中區監理所如附表編號一至五所示之處分，聲明異議，
本院裁定如下：
    主  文
如附表編號五號所示之處分撤銷，發回交通部公路總局臺中區監
理所。
其餘異議均駁回。
    理  由
一、原處分意旨略以：異議人即受處分人（下稱受處分人）甲○
    ○所有車牌號碼四一五二—ＬＰ自用小客車，分別於如附表
    編號一至五所示之違規時間、地點，分別有如附表編號一至
    五所示之違規事由，經如附表編號一至五所示舉發機關以如
    附表編號一至五所示之舉發違反道路交通管理事件通知單舉
    發，嗣受處分人均未於期限內到案，原處分機關遂於如附表
    編號一至五所示之裁決時間，依附表編號一至五所示之處罰
    規定，分別裁處如附表編號一至五所示之處罰，於法並無不
    合等語。
二、聲明異議意旨則以：受處分人並未收到違規單，處罰對象為
    車主也未另行通知。且受處分人於九十四年七月十五日將車
    輛出賣並交付給藺煥宇，直到目前為止，請他出面辦理過戶
    ，受處分人於九十八年三月十六日也寄出存證信函，藺煥宇
    均置之不理。受處分人到太平分局辦理報案，告藺煥宇侵占
    ，然藺煥宇仍不願出面處理，因上開違規確非本人所為，請
    庭上將所有違規歸責於使用人藺煥宇，爰聲明異議等語。
三、關於附表編號一至四所示裁決書部分：
  (一)按受處分人，不服道路交通管理處罰條例第八條主管機關所
    為之處罰，得於接到裁決書之翌日起二十日內，向管轄之地
    方法院聲明異議；又交通法庭認聲明異議不合法律上之程式
    或其異議權已經喪失者，應以裁定駁回之，但其不合法律上
    之程式可補正者，應先定期命為補正，逾期不補正者，即予
    駁回，道路交通管理處罰條例第八十七條第一項、道路交通
    案件處理辦法第十八條分別定有明文。而上開二十日之期間
    乃法定不變期間，如遲誤該期間，法院自應以聲明異議不合
    法律上程式，且屬無從補正，裁定駁回之。次按處理違反道
    路交通管理事件，有關文書送達之程序，依行政程序法之規
    定，違反道路交通管理事件統一裁罰基準及處理細則第五條
    訂有明文；又送達，於應受送達人之住居所、事務所或營業
    所為之；於應送達處所不獲會晤應受送達人時，得將文書付
    與有辨別事理能力之同居人、受僱人或應送達處所之接收郵
    件人員；應受送達人或其同居人、受僱人、接收郵件人員無
    正當理由拒絕收領文書時，得將文書留置於應送達處所，以
    為送達；送達，不能依前二條規定為之者，得將文書寄存送
    達地之地方自治或警察機關，並作送達通知書二份，一份黏
    貼於應受送達人住居所、事務所、營業所或其就業處所門首
    ，另一份交由鄰居轉交或置於該送達處所信箱或其他適當位
    置，以為送達。前項情形，由郵政機關為送達者，得將文書
    寄存於送達地之郵政機關，行政程序法第七十二條第一項前
    段、第七十三條第一項、第三項、第七十四條第一項、第二
    項分別定有明文。
  (二)經查，如附表編號一至四所示裁決書分別以掛號郵寄受處分
    人當時戶籍地址「臺中縣太平市○○路五三一巷二十三號」
    ，均因未獲會晤應受送達人，亦無受領文書之同居人、受僱
    人或接收郵件人員，而將該裁決書分別於附表編號一至四所
    示時間辦理寄存送達於太平宜欣郵局，並均作送達通知書二
    份，一份黏貼於上址門首，另一份置於該址信箱或其他適當
    位置，以為送達等情，有全戶戶籍資料查詢結果、如附表編
    號一至四所示裁決書及送達證書四份附卷可憑，復為受處分
    人所不爭執，自已生合法送達之效力。本件處分人於收受上
    開裁決書後，遲至九十八年九月十五日始具狀提出於原處分
    機關聲明異議，此有聲明異議狀上交通部公路總局臺中區監
    理所總收文章可佐，受處分人就附表編號一至四所示裁決書
    之聲明異議顯已逾法定期限。揆諸前揭法條之說明，其聲明
    異議即屬不合法律上之程式，且無從補正，應予駁回。
  (三)至本件受處分人抗辯未收受舉發通知單等語。惟；
    1.按舉發通知單之製作乃警察或公路監理機關居於統治權之
      地位，告發特定用路人違反道路交通管理處罰條例之具體
      行為所作成之單方行政行為，而受舉發人收受舉發通知單
      後，除自行依期限履行該舉發通知單所科處之行政義務外
      ，尚須遵期到案陳述意見或聽候裁決，此對受舉發人而言
      ，舉發通知單無疑已對其產生一定之作為義務，倘未履行
      此到場義務者，裁決機關得逕行裁決，進而影響其實體權
      利（如據此決定罰鍰科處之額度等），是舉發通知單自屬
      行政程序法所明定之行政處分（即學理上所謂之「暫時性
      行政處分」，另臺灣高等法院臺中分院九十八年度交抗字
      第四十七號裁定亦同斯旨可參），舉發通知單雖屬行政處
      分，但對受舉發人之權利義務尚未生終局之效果，而須迨
      受舉發人自動履行該舉發通知單所科予之行政義務或裁決
      機關之裁決書作成後，受舉發人之權利義務受規制狀態始
      生終局而確定之法律效果，原先之暫時行政處分即被取代
      而終結。再者，違規行為人違規事實固然係依據警察機關
      之舉發通知單認定之，惟對於違規事實之認定，理論上公
      路主管機關不受其拘束，且行為人是否裁決處罰，端賴公
      路主管機關之決定，亦即公路主管機關雖依據舉發通知單
      所認定之事實裁決，惟是否裁決仍不受警察機關意思之拘
      束，就裁決書本身而言，非屬所謂「多階段行政處分」，
      舉發通知單即非其先階段行為。
    2.查本件受處分人就如附表編號一至四所示之聲明異議已逾
      法定期限，業如上述，是依上揭說明，原處分既已生形式
      存續力，受處分人已不能再以通常之救濟途徑，加以變更
      或撤銷，自不得事後再以原處分之舉發程序有瑕疵而爭執
      原處分裁決之合法性。（況其中如附表編號一、二所示之
      違規通知單已依受處分人之戶籍地址寄送而尤其兄李明達
      代為收受，有臺中市警察局交通隊送達證書在卷可稽；而
      如附表編號三、所示之逕行舉發違規通知單則亦已依受處
      分人之戶籍地址寄送並合法寄存送達，有臺中區監理所送
      達證書在卷可稽，均附此敘明。）
四、關於附表編號五所示裁決書部分：
  (一)按逕行舉發，應按已查明之資料填註車牌號碼、車輛種類、
    車主姓名或地址，並於通知單上方空白處加註逕行舉發之文
    字後，由舉發機關送達被通知人；其屬逕行舉發者，其應到
    案之日期距舉發日為三十日；違反道路交通管理事件行為人
    ，未依規定自動繳納罰鍰，或未依規定到案聽候裁決，處罰
    機關應於舉發違反道路交通管理事件通知單送達二個月內依
    基準表逕行裁決之，違反道路交通管理事件統一裁罰基準及
    處理細則第十一條第一項第三款、第十四條後段、第四十四
    條第一項分別定有明文。故依前揭規定，舉發違反道路交通
    管理事件通知單應先由舉發機關送達受處分人，受處分人復
    未自動繳納罰鍰或未到案聽候裁決，處罰機關始得依違反道
    路交通管理事件統一裁罰標準表逕行裁決之，倘舉發違反道
    路交通管理事件通知單未經合法送達受處分人，處罰機關即
    逕行裁決，其裁決程序即非合法，且舉發通知單應依上開法
    規規定之送達方式為送達，始發生舉發之效力。亦即，受處
    分人自應先受「舉發違反道路交通管理事件通知單」之通知
    ，其始知悉應到案日期，否則受處分人即無從知悉應到案日
    期，主管機關未經合法送達而逕行裁決，其裁決程序即屬不
    適法，合先敘明（臺灣高等法院高雄分院九十六年度交抗字
    第十八號裁定意旨參照）。
  (二)經查，如附表編號五所示舉發通知單是否合法送達，業經內
    政部警政署國道公路警察局第七警察隊九十八年十月八日工
    警七交字第０九八０七七二三七八號函中說明：「經查該違
    規通知單暨採證照片於九十六年七月三十一日以臺中工業區
    郵局五六００五九號郵件投遞車主地址（臺中縣太平市○○
    路五三一巷二十三號），惟因已逾郵政機關查詢期限，致無
    法查明該違規通知單正確送達（收受）情形，另查本案非單
    退案件」等語。原舉發機關固提出「交寄大宗掛號函件存根
    」及舉發單位函覆以查無退件紀錄等件為據，惟「無退件紀
    錄」與「已經完成送達」概念不同，不容混淆，不能以「無
    退件紀錄」推定為「已經完成送達」，依上開「交寄大宗掛
    號函件存根」之記載事項觀之，僅能證明原舉發機關曾於九
    十六年七月三十一日以掛號號碼五六００五九號大宗郵件，
    以「甲○○」為收件人、以「臺中縣太平市○○路五三一巷
    二十三號」為寄達地址而交寄舉發通知單，但並無收受證明
    或回執，又上開寄發舉發通知單之郵件因逾郵政機關查詢期
    限，已無法查明該信函正確送達（收受）情形。是原處分機
    關並不能證明該舉發通知單已合法送達於受處分人，亦查無
    其他積極證據足以證明受處分人有何收受舉發通知單後故意
    不依限到案情事，受處分人復辯稱事後並未收到該舉發通知
    單，此自應為受處分人有利之認定。則依前揭說明，本件送
    達程序即非適法。
五、綜上，本件受處分人就如附表編號一至四所示裁決書所為之
    聲明已逾得提起異議之法定期間，是其聲明異議不合法律上
    之程式，且無從命其補正，依法應予駁回；至於如附表編號
    五所示裁決書，因本件原舉發通知單未經合法送達，本院尚
    無從逕為裁定，應由原舉發機關就本件舉發通知單先向受處
    分人為合法之送達後，再依受處分人是否依規定自動繳納罰
    鍰或到案聽候裁決，由原處分機關依相關程序為裁罰。從而
    ，受處分人就如附表編號五所示裁決書所為之聲明異議為有
    理由，應由本院將原處分撤銷，並發回由原處分機關重新依
    相關程序處理，以資適法。（惟禁止汽車駕駛人超速行駛之
    規定，係規範汽車駕駛人之行為，而非汽車所有人。本件受
    處分人雖係系爭車輛之登記名義人，惟此等車籍資料僅屬監
    理機關對於車輛管理之行政登記事項，尚非用以作為判斷車
    輛所有人係屬何人之唯一依據；況民法上動產所有權之歸屬
    ，除法律另有特別規定外【如航空法之飛行器、船舶法之船
    舶或動產擔保交易法上之動產】，非以登記作為動產所有權
    移轉之成立或生效要件，換言之，尚不能單以登記內容作為
    認定實體所有權之依據，而應依實質法律關係之變動作為認
    定汽車所有權歸屬之判斷標準。查本件系爭自小客車雖登記
    為受處分人所有，惟受處分人業已將該車輛出售予「藺煥宇
    」之人，並將該車交由該人佔有、使用等節，業據受處分人
    提出汽車買賣合約書、切結書、存證信函、刑事案件報案三
    聯單影本可資佐憑。而該汽車買賣合約書亦已載明該車輛確
    實已於九十四年七月十五日十時交由藺煥宇接管等語，實堪
    信受處分人所述該車輛已出售予藺煥宇之人並交由其佔有、
    使用等節尚非子虛；況依卷附之臺中縣警察局中縣警交字第
    ＨＣ0000000號舉發通知單【依移送書所載，此違規
    單與如附表三所示違規單重複舉發，已併案】顯示，其駕駛
    人姓名欄及收受通知聯者簽章欄均明載為「藺煥宇」，且依
    移送書所載，系爭自小客車另有十一筆交通違規紀錄，業經
    原處分機關依規定轉罰駕駛人藺煥宇，是受處分人所辯之該
    車輛於遭舉發時非伊所駕駛而超速違規等語，應非無稽，則
    受處分人於重新收受原舉發機關所寄發之違規通知舉發單時
    ，自得於期限內至監理單位陳述意見，表明該車之實際駕駛
    人狀況，再由原處分機關於重新寄發裁決書之際將之列為應
    否裁罰之參考依據，附此敘明。）
六、據上論斷，應依道路交通管理處罰條例第八十七條第二項，
    道路交通案件處理辦法第十八條、第二十條，裁定如主文。
中    華    民    國    99    年     1    月    29    日
                    交通法庭    法  官   林學晴
上正本證明與原本無異。
如不服本裁定應於送達後五日內向本院提出抗告狀。
                                書記官   簡雅文
中    華    民    國    99    年     1  月      29    日
附表：
┌──┬──────┬─────┬──────┬──────┬─────┐
│編號│原舉發機關  │違規時間  │違規事由    │原處分機關之│原處分機關│
│    ├──────┼─────┼──────┤裁決日期、文│裁決書送達│
│    │舉發違規單號│違規地點  │處罰規定    │號及處罰內容│時間、方法│
├──┼──────┼─────┼──────┼──────┼─────┤
│    │臺中市警察局│民國96年11│行車超速（未│交通部公路總│裁決書於民│
│    │交通隊直屬分│月26日21時│滿20公里）  │局臺中區監理│國98年5月 │
│  1 │隊          │00分許    │            │所於民國98年│4日寄存送 │
│    ├──────┼─────┼──────┤4月28日以中 │達予受處分│
│    │中市警交字第│臺中市○○○道路交通管理│監違字第裁60│人戶籍所在│
│    │G70B16504號 │路2段     │處罰條例第40│-G70B16504號│地之太平宜│
│    │            │          │條第1項     │，裁處罰鍰新│欣郵局    │
│    │            │          │            │臺幣1200元整│          │
├──┼──────┼─────┼──────┼──────┼─────┤
│    │臺中市警察局│民國96年11│行車超速（未│交通部公路總│裁決書於民│
│    │交通隊直屬分│月10日1時 │滿20公里）  │局臺中區監理│國98年4月 │
│    │隊          │29分許    │            │所於民國98年│20日寄存送│
│  2 ├──────┼─────┼──────┤4月15日以中 │達予受處分│
│    │中市警交字第│臺中市○○○道路交通管理│監違字第裁60│人戶籍所在│
│    │G70B11947號 │路2段     │處罰條例第40│-G70B11947號│地之太平宜│
│    │            │          │條第1項     │，裁處罰鍰新│欣郵局    │
│    │            │          │            │臺幣2200元整│          │
│    │            │          │            │            │          │
├──┼──────┼─────┼──────┼──────┼─────┤
│    │交通部公路總│民國96年7 │該車不依期限│交通部公路總│裁決書於民│
│    │局臺中區監理│月10日    │於96年5月30 │局臺中區監理│國97年4月 │
│  3 │所          │          │日參加定期驗│所於民國97年│7日寄存送 │
│    │            │          │，逾期6個月 │3月27日以中 │達予受處分│
│    │            │          │以上        │監違字第裁60│人戶籍所在│
│    ├──────┼─────┼──────┤-000000000號│地之太平宜│
│    │中監車字第  │          │道路交通管理│，裁處罰鍰新│欣郵局    │
│    │000000000號 │          │處罰條第17條│臺幣1400元整│          │
│    │            │          │第1項       │，並註銷牌照│          │
│    │            │          │            │，責令檢驗  │          │
├──┼──────┼─────┼──────┼──────┼─────┤
│    │臺中市警察局│民國95年11│在禁止臨時停│交通部公路總│裁決書於民│
│    │第三分局    │月25日11時│車處所停車  │局臺中區監理│國96年5月 │
│  4 │            │17分許    │            │所於民國96年│21日寄存送│
│    ├──────┼─────┼──────┤5月16日以中 │達予受處分│
│    │中市警交字第│臺中巿自由│道路交通管理│監違字第裁60│人戶籍所在│
│    │G6CA13650號 │路        │處罰條例第56│-G6CA13650號│地之太平宜│
│    │            │          │條第1項第1款│，裁處罰鍰新│欣郵局    │
│    │            │          │            │臺幣1200元整│          │
├──┼──────┼─────┼──────┼──────┼─────┤
│    │國道公路警察│96年7月9日│行車限速110 │交通部公路總│裁決書於民│
│ 5  │局第七警察隊│13時39分許│公里，經測時│局臺中區監理│國98年9月 │
│    │            │          │速121公里， │所於民國98年│15日由受處│
│    ├──────┼─────┤超速11公里（│9月15日以中 │分人本人到│
│    │公警局交字第│國道三號南│未滿20公里）│監違字第裁60│所簽收    │
│    │ZGC046016號 │下186公里 ├──────┤-ZGC046016號│          │
│    │            │處        │道路交通管理│，裁處罰鍰新│          │
│    │            │          │處罰條例第40│臺幣4500元整│          │
│    │            │          │條第1項     │，並記違規點│          │
│    │            │          │            │數1點       │          │
└──┴──────┴─────┴──────┴──────┴─────┘

司法院資訊處製作；財團法人民間司法改革基金會備份。
